臺灣新竹地方法院民事判決　　　　　　 99年度重訴字第105號
原　　　告　林壯淇
訴訟代理人　張天欽律師
　　　　　　黃于玶律師
被　　　告　吳淑慧
　　　　　　王經綸
　　　　　　王林梅
　　　　　　財政部國有財產局
上一人法定
代理人　　　張佩智
訴訟代理人　周秀珠
複代理人　　謝志鵬
上列當事人間請求分割共有物事件，本院於民國100 年6月9日辯
論終結，判決如下：
      主  文
一、兩造共有坐落新竹市○○段28、30地號土地應予合併分割，
    其分割方式如下：１、如新竹市地政事務所複丈日期民國10
    0年5月17日土地複丈成果圖(下稱：附圖)甲案A 部分在30地
    號內面積1282平方公尺，分歸原告林壯淇及被告吳淑慧共同
    取得，按如附表所示原應有部分比例維持共有。２、B 部分
    在30地號內面積982平方公尺及28地號300平方公尺，分歸被
    告王經綸、王林梅共同取得，按如附表所示原應有部分比例
    維持共有。３、原告林壯淇及被告吳淑慧應共同給付被告財
    政部國有財產局新臺幣16,153,074元、被告王經綸及王林梅
    應共同給付被告財政部國有財產局新臺幣16,153,074元。
二、訴訟費用由兩造按附表所示土地應有部分比例負擔。
    事實及理由
壹、原告主張：
一、按共有人相同之數不動產，除法令另有規定外，共有人得請
    求合併分割，此為民法第824條第5項規定。本件系爭坐落於
    新竹市○○段28、30地號土地(下稱：系爭28、30地號土地)
    為兩造共有，兩造在系爭二筆土地上之應有部分詳如附表一
    所示，是以系爭二筆土地雖非相鄰，惟共有人完全相同，符
    合合併分割之要件，合先敘明。
二、又原告與被告吳淑慧共同與訴外人新苗汽車企業股份有限公
    司(下稱：新苗汽車公司)就系爭土地訂有土地租賃契約，且
    與附圖甲案所示A部分土地相鄰之新竹市○○段33地號土地(
    下稱：33地號土地 )為原告林姓家族成員所有，該等成員亦
    與訴外人新苗公司訂有土地租賃關係，則劃歸鄰近33地號土
    地之附圖甲案所示A 部分土地予原告與被告吳淑慧所有，適
    可為土地最佳利用。另附圖甲案所示B 部分土地及系爭28地
    號整筆土地面積300 平方公尺，分歸被告王經綸、王林梅取
    得，適可與其子王重傑在鄰近之新竹市○○段29地號土地 (
    下稱：29地號土地 )為整體利用，且如此劃分亦可使B 部分
    土地與被告王經綸所有鄰近之新竹市○○段31地號土地( 下
    稱：31地號 )土地相鄰，更有助於大面積土地之利用或處分
    。
三、再者，原告林壯淇及被告王經綸、王林梅之前手(林壯全)，
    及被告財政部國有財產局(下稱：國有財產局)之前手( 林壯
    炫)，於81年10月19日曾於本院另案81年度訴字第593號案件
    中就系爭土地分割案成立訴訟上和解，惟被告王經綸、王林
    梅於本院另案拆屋還地訴訟中仍主張前案分割登記請求權已
    罹於時效，不同意分割，另被告國有財產局係因抵繳稅款始
    取得系爭土地之應有部分。是以，系爭土地共有人對於土地
    之利用方式既意見不一，為消滅共有關係，促進土地有效利
    用，避免經濟上重大損失，爰請求本院逕予裁判分割系爭土
    地。
四、末查，系爭土地現狀大部分是作為新苗汽車公司維修車輛之
    廠區，且無直接連接對外通行道路，原告夫妻及被告王經綸
    夫妻願以系爭土地公告現值加四成之合理價格，向被告國有
    財產局購買其擁有系爭土地之部分，俾以消彌分割後無出路
    之問題，且有助於被告王經綸取得分割後附圖甲案中B 部分
    土地，及系爭28地號土地為整體之利用。
五、對於被告抗辯所為之陳述：
    若採被告國有財產局所提附圖乙案予以分割系爭土地，則分
    割後在乙案中A、B、C 所示部分之土地均會變成裏地，且以
    建築師所估算之價格作為補償金額，顯然不利於國庫收入。
    反之，附圖甲案所示A 部分土地與原告家族所有鄰近33地號
    土地相鄰，故原告同意以建築師所鑑定價格之2.07倍左右購
    買，且可解決另案的糾紛。
六、原告為此聲明：如主文第一、二項所示。
貳、被告則以：
一、被告吳淑慧部分：
    被告吳淑慧經合法通知，未於言詞辯論期日到場，惟據其前
    提出書狀略稱：
  (一)被告與原告共有系爭二筆土地，因其他共有人對於系爭土
      地之管理有不同意見，為求土地之有效利用，爰同意系爭
      土地之合併分割。
  (二)又被告吳淑慧同意原告所提分割方案，並願就分割後之土
      地與原告，依原應有部分比例維持共有，其餘部分則由其
      他共有人依原告所提分割方案取得之。
二、被告王經綸部分：
  (一)被告王經綸與配偶王林梅就原告請求合併分割系爭二筆土
      地並無意見。惟因鄰近系爭土地之31地號土地為被告王經
      綸單獨所有土地，與分割後之系爭30地號土地如得連結以
      供日後整體利用之便，被告王經綸主張以附圖甲案分割，
      並將分割後B部分土地及系爭28地號土地整筆面積300平方
      公尺，分歸被告王經綸、王林梅取得，依原應有部分比例
      保持共有。
  (二)又系爭土地原出租於訴外人新苗汽車公司，包括系爭28、
      30地號土地，及鄰近新竹市○○段7、8、29、33地號，總
      面積為5,064平方公尺，承租人建築約4,400平方公尺，建
      蔽率已達87% ，租賃到期，原告未徵詢被告同意私自續約
      ，被告為免法定空地之爭執，乃以本院另案98年度重訴字
      第61號案件，訴請承租人回復原狀，乃本案原告參與該案
      訴訟，復又提本案訴請分割共有土地。又依土地登記規則
      第94條規定，區分所有建物之共有部分，不得分割，原告
      請求分割系爭土地並聯7、8、33地號土地，被告同意，唯
      涉及法定空地，在未回復原狀前分割，兩造既成鄰地，原
      告保留現有建物，並未保留法定空地，以1/3 土地所有人
      ，損害2/3之共有人，顯抵觸上開法條規定。
  (三)再者，本案如採附圖乙案進行分割，將使土地分割零星，
      且分割後被告王經綸取得乙案C 部分土地，亦會因道路阻
      隔，而無法與鄰近系爭土地之31地號土地為整體使用，加
      以被告另取得系爭28地號土地亦為極不規則地形之土地，
      對於被告極不公平。是以，被告國有財產局如主張本案應
      採附圖乙案進行分割，被告王經綸認應以抽籤決定各共有
      人分割後所取得之位置，方為公允。
三、被告王林梅部分：
    被告王林梅經合法通知，未於最後言詞辯論期日到場，惟據
    其前到庭所為之陳述及提出書狀略稱：
    被告王林梅願就分割後之土地與被告王經綸，依原應有部分
    比例保持共有，其餘意見同配偶即被告王經綸所述。
四、被告國有財產局部分：
  (一)查系爭土地，前經被告派員勘查結果，地上現況為訴外人
      新苗汽車公司之鐵皮棚房、鐵皮棚及水泥地等使用，該公
      司與被告國有財產局間並無成立租賃關係或其他合法之使
      用權源，係屬無權占用。又該公司之佔用行為係因原告與
      被告吳淑慧、王經綸、王林梅等人未經被告國有財產局同
      意，即擅自將系爭土地出租使用，是原告未經被告國有財
      產局同意，擅自處分共有物，已影響國庫權益，原告所提
      分割方法，實無法消弭該公司占用國有持分土地之事實，
      亦無法增加系爭土地之有效利用。
  (二)又被告國有財產局持有系爭土地，依土地登記謄本記載，
      係屬抵稅土地，依遺產及贈與稅法施行細則第51條規定意
      旨，抵繳之實物應儘速處理納庫，茲為儘速處分該抵稅土
      地，是就本案被告國有財產局主張變賣共有物，以價金分
      配於共有人。另依國有財產法第52條之1第1項第3 款及同
      法施行細則第55條之1第1項第3 款規定：共有不動產之國
      有持分，得專案報經財政部核准讓售予他共有人，是以，
      原告或被告吳淑慧、王經綸、王林梅等人如有意承購被告
      國有財產局所擁有系爭土地之應有部分，均可檢證申請承
      購，以取得所有權。且被告國有財產局既已明訂得以讓售
      國有持分予共有人之規定及國有財產計價之方式，倘共有
      人欲取得本案土地被告國有財產局持分部分，可檢證向被
      告國有財產局申請承購，又倘共有人無意願承購，被告國
      有財產局仍主張變賣全部共有物，以價金分配於各共有人
      ，原告如仍不同意向被告國有財產局申請承購，且亦不同
      意變賣共有物，以價金分配於共有人時，則被告國有財產
      局主張按附圖乙案以原物分配於各共有人，不同意附圖甲
      案僅就國有持分以金錢補償之方式辦理，以維護國有土地
      應有之權益。
  (三)再者，本案如採附圖乙案分割，D 部分的道路應由全體共
      有人維持共有，另被告國有財產局會將取得B 部分之土地
      標售處理，就標售價格可能會高於本案委請建築師估算之
      價格等語。
、程序方面：
    本件被告吳淑慧、王林梅均未於最後言詞辯論期日到場，核
    無民事訴訟第386 條所列各款情形，爰准原告之聲請，由其
    一造辯論而為判決，合先敘明。
肆、本院之判斷：
一、查系爭坐落新竹市○○段28、30地號二筆土地均為兩造所共
    有，兩造在系爭二筆土地上之應有部分詳如附表一所示，業
    據原告提出土地登記謄本二紙附卷可稽( 詳本院卷第14頁至
    第17頁 )，且為被告所不否認，自堪信為真實。按各共有人
    ，除法令另有規定外，得隨時請求分割共有物。但因物之使
    用目的不能分割或契約訂有不分割之期限者，不在此限，此
    為民法823條第1項定有明文。兩造共有系爭土地，並無因物
    之使用目的不能分割或約定不為分割之情形，以及兩造雖均
    同意原物分割，惟就分割方法不能達成協議之事實，亦為兩
    造所不爭執，則原告訴請裁判分割，自屬有據。
二、次按「共有物之分割，依共有人協議之方法行之。分割之方
    法不能協議決定，或於協議決定後因消滅時效完成經共有人
    拒絕履行者，法院得因任何共有人之請求，命為下列之分配
    ：一以原物分配於各共有人。但各共有人均受原物之分配顯
    有困難者，得將原物分配於部分共有人。二原物分配顯有困
    難時，得變賣共有物，以價金分配於各共有人；或以原物之
    一部分分配於各共有人，他部分變賣，以價金分配於各共有
    人。以原物為分配時，如共有人中有未受分配，或不能按其
    應有部分受分配者，得以金錢補償之。以原物為分配時，因
    共有人之利益或其他必要情形，得就共有物之一部分仍維持
    共有。共有人相同之數不動產，除法令另有規定外，共有人
    得請求合併分割。共有人部分相同之相鄰數不動產，各該不
    動產均具應有部分之共有人，經各不動產應有部分過半數共
    有人之同意，得適用前項規定，請求合併分割。」民法第82
    4條第1項至第5項及第6項本文分別定有明文。經查：
  (一)系爭28、30地號二筆土地均為兩造所共有，兩造在系爭二
      筆土地上之應有部分詳如附表所示，是以系爭二筆土地共
      有人既均完全相同，揆之上開規定，原告請求將系爭28、
      30地號合計二筆土地予以合併分割，於法自無不合。
  (二)又經本院於100年5月17日會同兩造及新竹市地政事務所派
      員前往系爭土地現場履勘，系爭土地位在新竹市○○路 ○
      段與鐵道路交叉路口附近，周遭有縱貫鐵路及通往公路五
      路高架橋道路，臨近新竹高工，現場土地目前作為新苗汽
      車公司維修廠使用，系爭土地於勘驗當日並未直接可連接
      道路對外進出，須經由鄰近7 、33地號土地才可以通往現
      行道路，現場系爭28、30地號土地上建有維修車輛的廠房
      ，系爭28地號土地上原有烤漆房，現已拆除，呈現空地，
      系爭30地號土地主要作為維修車輛用地，系爭土地在臨近
      18地號土地處有一後門，由該處進出舖有水泥地面，但與
      新竹市○○路間則分佈有稻田、鐵皮房屋，無法直接連接
      至中華路，此有本院100年5月17日勘驗筆錄附卷可稽( 詳
      本院卷第13頁 )，是本院分割系爭土地，即須考量土地現
      有地理位置及有無通行道路可供進出等情形。
  (三)系爭土地分割方法以如附圖所示甲案分割為宜：
      １、按分割共有物，以消滅共有關係為目的。法院裁判分
          割共有土地時，除因該土地內部分土地之使用目的不
          能分割(如為道路)或部分共有人仍願維持其共有關係
          ，應就該部分土地不予分割或准該部分共有人成立新
          共有關係外，應將土地分配於各共有人單獨所有( 最
          高法院69年度台上字第1831號判例意旨參照 )。查被
          告吳淑慧既於99年8 月31日具狀表示願就分割後之土
          地與原告維持共有關係，此有被告吳淑慧提出民事答
          辯狀一紙附卷可稽(詳本院卷第55頁)，且被告王林梅
          亦於99年9月7日提出民事答辯狀表示願就分割後之土
          地與被告王經綸維持共有關係，此有被告王林梅提出
          民事答辯狀一紙附卷可佐(詳本院卷第52頁)，爰審酌
          被告吳淑慧與原告為夫妻關係，被告王經綸與王林梅
          亦為夫妻關係，此有原告提出之戶籍謄本在卷可參 (
          詳本院卷第63頁、第64頁 )，足見原告與被告吳淑慧
          間及被告王經綸、王林梅間誼屬至親，則本院乃認應
          尊重被告表達之意願，而就分割後之土地仍使具有夫
          妻關係之被告，依原應有部分比例維持共有關係。
      ２、又系爭28、30地號土地中間，夾雜29地號土地，而29
          地號土地適為被告王經綸之子王重傑所有，另系爭30
          地號土地上方亦與被告王經綸個人所有之31地號土地
          相臨接，至系爭30地號土地之右側則與原告林姓家族
          所有之33地號土地相鄰，亦據原告與被告王經綸提出
          系爭土地地籍圖附卷可稽(詳本院卷第10頁、第54頁)
          ，爰審酌系爭二筆土地目前並未直接可連接道路對外
          進出，惟在原告與被告吳淑慧分得如附圖甲案A部分
          之土地後，可與其家族所有與系爭30地號土地相毗鄰
          之33地號土地為一體使用，被告王經綸及王林梅分得
          如附圖所示B部分土地及28地號整筆土地，亦可與其
          子王重傑所有29地號土地為整體利用規畫，而有利於
          謀求系爭土地分別藉由原告家族及被告王經綸所有相
          毗鄰之土地對外連接通行道路，而不須另行在系爭土
          地內部，為使各共有人間在分割後均與道路有適宜之
          聯絡，而須在土地內部留設一定面積闢為道路作為通
          行使用，乃認系爭土地分割方法以如附圖所示甲案分
          割方法較為允當，並由原告與被告吳淑慧、王經綸及
          王林梅以金錢補償未受分配之被告國有財產局，俾以
          發揮分割後土地最大地利及促進地用之效能。
  (四)被告國有財產局所提如附圖乙案所示之分割方案不可採：
      至於被告國有財產局雖主張如附圖乙案所示之分割方案，
      即將系爭30地號土地以原物分配為A、B、C 部分之土地由
      兩造各自取得，並在系爭30地號土地上分割出D 部分之土
      地作為預設道路，惟為原告及被告王經綸等共有人不同意
      ，經查：
      １、如依附圖乙案為分割，則原告及被告吳淑慧取得系爭
          30地號A 部分之土地，被告國有財產局則取得系爭30
          地號B 部分之土地，被告王經綸、王林梅則取得系爭
          30地號C 部分之土地及系爭28地號土地整筆面積，然
          分割後系爭A、B 及C部分土地均為不整形地，亦即被
          告國有財產局取得分割後B 部分土地邊界成為五邊狹
          長形狀，原告取得分割後A 部分之土地地形為三角形
          狀，而被告王經綸取得分割後C 部分土地邊界為六邊
          狹長形狀，地形並不方正，對於分割後土地之價值顯
          造成不利之影響。
      ２、又如依附圖乙案為分割，為使各共有人間在分割後，
          尤其在被告國有財產局方面，均與道路有適宜之聯絡
          ，自須在系爭土地內部留設一定面積闢為道路作為通
          行使用，惟如在系爭30地號土地上分割出D 部分之土
          地作為預設道路，不惟使被告王經綸夫妻分得之C 部
          分土地與被告王經綸所有31地號土地因D 部分道路開
          設緣故，分隔成二個區塊，不利於被告王經綸及王林
          梅分得如附圖乙案所示C 部分土地與31地號土地為整
          體利用規畫，另對原告及被告吳淑慧夫妻而言，分得
          之A部分土地，如須經由D部分土地進出道路，勢須藉
          由被告國有財產局日後分得之B 部分土地通行，方能
          通行至D部分土地，亦可能衍生雙方間日後對於B部分
          土地是否應予提供作為原告通行之爭議存在，而不利
          於被告國有財產局取得分割後B 部分土地之利用價值
          ，減損其經濟利益。
      ３、再者，被告國有財產局既主張：依國有財產法第52條
          之1第1項第3款及同法施行細則第55條之1第1項第3款
          規定，共有不動產之國有持分，得專案報經財政部核
          准讓售予他共有人，原告或被告吳淑慧、王經綸、王
          林梅等人如有意承購被告國有財產局所擁有系爭土地
          之應有部分，均可檢證申請承購，以取得所有權乙節
          ，此有被告國有財產局提出99年9月1日民事答辯狀可
          佐(詳本院卷第43頁)，且被告國有財產局亦於本院10
          0 年6月9日言詞辯論期日到庭陳述：被告國有財產局
          於分割後會將取得B 部分之土地標售處理，就標售價
          格可能會高於本案委請建築師估算之價格等語( 詳本
          院卷第148頁 )， 是以，被告國有財產局就系爭土地
          分割後取得之部分既有標售變賣之規劃，且被告國有
          財產局目前亦無實際利用系爭土地情形，則就其應有
          部分分歸其他共有人取得，應無悖上開法律規定意旨
          ，本院乃認本案如以附圖甲案分割，並以金錢補償未
          受分配之被告國有財產局，就當事人而言，較能使土
          地分割後取得之土地地形方正，發揮土地最大之經濟
          效用，並能兼顧各共有人間之利益。
      ４、從而，被告國有財產局所提之分割方案，既經原告及
          被告王經綸表明其等不同意此分割方式，且被告國有
          財產局所提前開分割方案，亦難兼顧各共有人間之權
          益，則被告國有財產局前開主張，即不足採。
  (五)本院認以系爭土地公告現值加四成補償被告國有財產局為
      允當：
      本院既認本案系爭土地分割應採附圖甲案，即將系爭土地
      分割予原告、被告吳淑慧、王經綸及王林梅等所取得，並
      以金錢補償未受分配之被告國有財產局，已如上述，而經
      本院委請童碩甫建築師鑑定系爭土地分割後之價格，經童
      碩甫建築師於100年3月28日以碩鑑字第11號鑑定報告書認
      定系爭28、30地號土地是「裡地」，且為「袋地」，故應
      以目前土地市價乘以50%，又因系爭土地都是「不整形地」
      ，須再分別乘以90%、80%，是以，系爭28地號土地市價金
      額為每平方公尺16,214元，系爭30地號土地市價金額為每
      平方公尺18,240元，此有鑑定報告書可佐，惟本院審酌系
      爭土地位在新竹市○○路○ 段與鐵道路交叉路口附近，周
      遭有縱貫鐵路及通往公路五路高架橋道路通過，臨近新竹
      高工，現場土地目前主要由新苗汽車公司作為維修廠使用
      ，系爭28地號土地上原有烤漆房，現已拆除，呈現空地，
      則系爭土地目前既由原告出租予新苗汽車公司作為維修廠
      使用，被告王經綸、王林梅與新苗汽車公司間則另有拆屋
      還地之訴訟，在本院另案98年度重訴字第61號案件審理中
      ，足見系爭土地現有利用狀況，亦得作為土地價值之參考
      ，本院乃認系爭30地號土地之價值應以公告現值加計四成
      ，即政府為土地徵收所採取之補償方式計算，方較合理，
      此參原告與被告王經綸於本院100年4月25日言詞辯論期日
      當庭表示依政府徵收之價格，以金錢補償予被告國有財產
      局並不爭執(詳本院卷第119頁反面 )，是以，系爭土地於
      100年度土地每平方公尺公告現值為27,000 元，此有鑑定
      報告書所附公告現值及公告地價查詢可佐，則原告及被告
      吳淑慧共同取得被告國有財產局應有部分一半之面積427.
      33平方公尺【計算式為：(300+2,264)x1/3÷2=427.33 】
      ，應共同給付予被告國有財產局之金額為16,153,074元【
      計算式為：(27,000x1.4x427.33)=16,153,074】，被告王
      經綸及王林梅共同取得被告國有財產局應有部分一半之面
      積，亦應共同給付予被告國有財產局之金額為16,153,074
      元，始為允當。
三、綜上所述，原告本於共有人地位，請求就系爭二筆土地合併
    分割並定分割方法，核無不合。本院審酌共有人利益均衡、
    共有物之利用及社會經濟謀求分割後土地最大效能原則，爰
    定本件分割方法如附圖甲案所示，並就被告國有財產局未受
    分配部分，由原告及被告吳淑慧二人，被告王經綸及王林梅
    二人分別給付予被告國有財產局補償金額16,153,074元，應
    屬最符合兩造利益及發揮土地之最大價值。又分割共有物之
    訴，核其性質，兩造本可互換地位，本件原告之起訴雖於法
    有據，然被告之應訴乃法律規定所不得不然，其所為抗辯自
    為伸張或防衛權利所必要，是以本院認本件之訴訟費用應由
    兩造按系爭共有土地應有部分之比例分擔較為公允。
伍、本件事證已臻明確，兩造其餘主張、陳述及所提之證據，經
    審酌均與本院前揭判斷不生影響，爰不一一詳予論述。
陸、據上論結，本件原告之訴為有理由，依民事訴訟法第385 條
    第1項前段、第80條之1、第85條第1項但書，判決如主文。
中    華    民    國    100    年     6    月    24   日
                  民事第一庭  法    官  王佳惠
以上正本係照原本作成。
如對本判決上訴，須於判決送達後 20 日內向本院提出上訴狀。
如委任律師提起上訴者，應一併繳納上訴審裁判費。
中    華    民    國    100    年     6    月    24   日
                              書 記 官  陳思璟
附表：
┌────────┬──┬───────┬────┬──────┐
│地           號 │地目│ 面        積 │  共有人│  原應有部分│
│                │    │（平方公尺）  │  姓  名│            │
├────────┼──┼───────┼────┼──────┤
│新竹市○○段28地│田  │300           │林壯淇  │  6分之1    │
│號              │    │              ├────┼──────┤
│                │    │              │王經綸  │  6分之1    │
│                │    │              ├────┼──────┤
│                │    │              │王林梅  │  6分之1    │
│                │    │              ├────┼──────┤
│                │    │              │中華民國│  3分之1    │
│                │    │              │( 管理者│            │
│                │    │              │：財政部│            │
│                │    │              │國有財產│            │
│                │    │              │局)     │            │
│                │    │              ├────┼──────┤
│                │    │              │吳淑慧  │  6分之1    │
├────────┼──┼───────┼────┼──────┤
│新竹市○○段30地│田  │2,264         │林壯淇  │  6分之1    │
│號              │    │              ├────┼──────┤
│                │    │              │王經綸  │  6分之1    │
│                │    │              ├────┼──────┤
│                │    │              │王林梅  │  6分之1    │
│                │    │              ├────┼──────┤
│                │    │              │中華民國│  3分之1    │
│                │    │              │( 管理者│            │
│                │    │              │：財政部│            │
│                │    │              │國有財產│            │
│                │    │              │局)     │            │
│                │    │              ├────┼──────┤
│                │    │              │吳淑慧  │  6分之1    │
└────────┴──┴───────┴────┴──────┘